ACORDAO-COMPLETO-2479351

ACÓRDÃO 1116/2021 ATA 16/2021 - PLENÁRIO

VISTOS, relatados e discutidos estes autos da Representação formulada pelo Subprocurador-Geral Lucas Rocha Furtado, do Ministério Público junto ao TCU, com pedido de medida cautelar, acerca da possível ofensa, por parte do Ministro do Meio Ambiente, aos princípios constitucionais da legalidade, impessoalidade, moralidade e eficiência, em razão de ingerência indevida no âmbito de operação da Polícia Federal.
 ACORDAM os Ministros do Tribunal de Contas da União, reunidos em Sessão de Plenário, ante as razões expostas pelo Relator, em:
9.1. não conhecer da presente Representação, por não atender a requisito de admissibilidade previsto no art. 235, caput, do Regimento Interno/TCU;
9.2. encaminhar cópia das peças 1 e 2, bem como do presente Acórdão, acompanhado do Relatório e da Proposta de Deliberação que o fundamentam, à Comissão de Ética Pública, vinculada à Presidência da República, tendo em vista a competência estabelecida no art. 8º, caput e inciso II c/c parágrafo único, da Lei 12.813/2013, e à Procuradoria-Geral da República, para conhecimento e adoção das medidas que julgarem necessárias;
9.3. dar ciência desta deliberação ao Representante;
9.4. arquivar o presente processo, com fundamento no art. 169, inciso III, do Regimento Interno/TCU.

Representação, com pedido de medida cautelar, acerca da possível ofensa, por parte do Ministro do Meio Ambiente, aos princípios constitucionais da legalidade, impessoalidade, moralidade e eficiência, em razão de ingerência indevida no âmbito de operação da Polícia Federal.

Ministério do Meio Ambiente - MMA.

3. Representante: Subprocurador-Geral Lucas Rocha Furtado, do Ministério Público junto ao TCU.

13.1. Ministros presentes: Ana Arraes (Presidente), Walton Alencar Rodrigues, Benjamin Zymler, Augusto Nardes, Raimundo Carreiro, Vital do Rêgo e Jorge Oliveira.
13.2. Ministro-Substituto convocado: Augusto Sherman Cavalcanti.
13.3. Ministros-Substitutos presentes: Marcos Bemquerer Costa (Relator), André Luís de Carvalho e Weder de Oliveira.

MARCOS BEMQUERER

de representação, com pedido de medida cautelar, formulada pelo Dr. Lucas Rocha Furtado, Subprocurador-Geral junto ao TCU, nos termos do art. 237, inciso VII, do Regimento Interno do TCU, dando notícia de possível ofensa, por parte do Ministro do Meio Ambiente, Sr. Ricardo de Aquino Salles, aos princípios constitucionais da legalidade, impessoalidade, moralidade e eficiência, incorrendo, em tese, na prática de ato de gestão ilegal, ilegítimo, antieconômico e infração à norma legal, com potencial de acarretar dano ao erário.
2.	Para subsidiar a alegação, o representante juntou aos autos notícia-crime oferecida ao Supremo Tribunal Federal (STF) , pelo então Superintendente Regional da Polícia Federal no Estado do Amazonas, que apontaria interferências indevidas praticadas pelo Ministro do Meio Ambiente, entre outros, em favor de supostos criminosos.
3.	Em caráter cautelar, o Subprocurador-Geral junto ao TCU requer a adoção de medidas necessárias para afastar temporariamente de suas funções o Sr. Ricardo de Aquino Salles, até que o Tribunal decida sobre o mérito da questão.
EXAME DE ADMISSIBILIDADE
4.	O Subprocurador-Geral possui legitimidade para representar a esta Corte de Contas, consoante disposto no inciso VII do art. 237 do RI/TCU c/c o inciso I do art. 81 da Lei 8.443/1992. No entanto, a representação não preenche os requisitos de admissibilidade constantes no art. 235 do Regimento Interno do TCU e no art. 103, § 1º, da Resolução-TCU 259/2014, tendo em vista que a matéria não é de competência do Tribunal, conforme análise realizada na seção seguinte.
EXAME TÉCNICO
Alegações do representante
5.	Para contextualizar a representação, o Subprocurador-Geral junto ao TCU transcreve a seguinte matéria jornalística publicada no site G1 (peça 1, p. 2) :
'Polícia Federal aciona o Supremo contra Ricardo Salles e diz que ministro dificultou ação de órgãos ambientais
Delegado também apresentou queixa contra o senador Telmário Mota (Pros-RR) . Alexandre Saraiva apontou possibilidade de ocorrência dos crimes de advocacia administrativa, organização criminosa e obstrução às operações.
A notícia-crime é um instrumento usado para alertar uma autoridade - a polícia ou o Ministério Público - da ocorrência de um ilícito. O STF deverá decidir se abre a investigação contra Salles e Mota ou se arquiva.
No fim do ano passado, mais de 200 mil metros cúbicos no valor de R$ 130 milhões de madeira foram apreendidos na Operação Handroanthus. Salles e Telmário têm feito declarações contrárias à operação da Polícia Federal que levou à apreensão, além de defender a aparente legalidade do material e dos madeireiros investigados.
Em março, o ministro inclusive chegou a visitar a região e se reunir com os madeireiros para tratar do tema, e fez postagens em redes sociais defendendo que seja dada solução célere ao caso.
Para Saraiva, Salles e Telmário tiveram uma parceria com o setor madeireiro 'no intento de causar obstáculos à investigação de crimes ambientais e de buscar patrocínio de interesses privados e ilegítimos perante a Administração Pública.'
Segundo o delegado, o principal argumento usado pelos dois - de que as terras de onde foi retirada a madeira é legal e a extração, autorizada - não corresponde à verdade, pois as terras seriam derivadas de grilagem.
Em relação ao senador Telmário Mota, Saraiva menciona também publicações na rede social Twitter em que o parlamentar faz acusações diretas ao delegado. Para o superintendente, Mota faz 'vingança privada' contra a ação da PF.
Saraiva também cita o presidente do Ibama, Eduardo Bim, no mesmo rol de Salles e Mota. No entanto, na conclusão, o delegado não pede ao STF que investigue Bim.'
6.	O representante informa que tais fatos levaram a Polícia Federal a apresentar notícia-crime ao Supremo Tribunal Federal (STF) , apontando conduta supostamente criminosa imputada ao Ministro do Meio Ambiente, Sr. Ricardo Salles, e ao Senador Telmário Mota.
7.	Tendo em vista a independência das instâncias, o representante entende que os fatos objeto da notícia-crime também são passíveis de responsabilização nas esferas civil e administrativa. Dessa forma, os atos e condutas do Ministro do Meio Ambiente estariam sujeitos à avaliação no âmbito do controle externo. Quanto ao agente político, Senador Telmário Mota, por não ter atuado sob a investidura de cargo administrativo, o representante considera que ele não se encontra, no caso em questão, sujeito à jurisdição deste Tribunal. Por sua vez, embora o presidente do Ibama tenha sido mencionado na reportagem, a notícia-crime não lhe aponta como agente que tenha praticado condutas supostamente delituosas (peça 1, p. 2-3) .
8.	Feita a contextualização, o representante prossegue argumentando que os supostos atos do Sr. Ricardo Salles merecem a avaliação por parte desta Corte de Contas por se configurarem em possíveis condutas atentatórias aos princípios constitucionais da legalidade, impessoalidade, moralidade e eficiência, incorrendo, em tese, na prática de ato de gestão ilegal, ilegítimo, antieconômico e infração à norma legal. Tais atos teriam potencial de acarretar dano ao erário, decorrente de ingerência indevida - a favor de supostos criminosos - em operação da Polícia Federal que objetiva combater a extração ilegal de madeira no estado do Pará (peça 1, p. 3) .
9.	Para o Subprocurador-Geral, a atuação do Ministro Ricardo Salles revela um total descolamento das atribuições do cargo que exerce, que deveria se pautar pela defesa do meio ambiente e pela fiscalização de atividades ilegais que resultam em dano ao patrimônio ambiental brasileiro. Ao contrário do que se esperava da atuação do Ministro, ele vem atuando, segundo narrado na notícia-crime, em defesa dos interesses dos madeireiros que realizaram as extrações ilegais (peça 1, p. 3) .
10.	Nesse sentido, o representante juntou aos autos a notícia-crime oferecida ao Supremo Tribunal Federal, cuja conclusão é parcialmente transcrita a seguir (peça 2, p. 36) :
'Diante de todos estes elementos informativos colhidos em fontes abertas na internet, assim como por Processo Administrativo Público em tramitação no SEI da POLÍCIA FEDERAL, resta patente que o Ministro RICARDO DE AQUINO SALLES e o SENADOR TELMÁRIO MOTA, de forma consciente e voluntária, e em unidade de desígnios, dificultam a ação fiscalizadora do Poder Público no trato de questões ambientais, assim como patrocinam, direta, interesses privados (de madeireiros) e ilegítimos perante a administração pública, valendo-se de suas qualidades de funcionários públicos, caracterizando os tipos penais dos artigos 69 da Lei n° 9.605/1998 e 321 do Código Penal, além de integrarem, na qualidade de braço forte do Estado, organização criminosa orquestrada por madeireiros alvos da OPERAÇÃO HANDROANTHUS - GLO com o objetivo de obter, direta ou indiretamente, vantagem de qualquer natureza, mediante a prática de infrações penais de crimes de receptação qualificada e crimes ambientais com caráter transnacional (art. 2°, caput, da Lei n° 12.850/2013) .'
11.	O representante entende que as três condutas penais tipificadas nos diplomas legais citados - obstar ou dificultar a ação fiscalizadora do Poder Público no trato de questões ambientais; patrocinar, direta ou indiretamente, interesse privado perante a administração pública, valendo-se da qualidade de funcionário; e promover, constituir, financiar ou integrar, pessoalmente ou por interposta pessoa, organização criminosa com o objetivo de obter, direta ou indiretamente, vantagem de qualquer natureza, mediante a prática de infrações penais de crimes de receptação qualificada e crimes ambientais com caráter transnacional -, dada a sua gravidade e pelo fato de serem imputadas à autoridade máxima encarregada da proteção do meio ambiente nacional, atentam frontalmente contra os princípios constitucionais da legalidade, impessoalidade, moralidade e eficiência (peça 1, p. 5) .
12.	Desse modo, argumenta que a situação clama pela atuação deste Tribunal, no intuito de avaliar os supostos atos do Ministro do Meio Ambiente, pois configurariam, caso confirmados, desvio de finalidade pública. Tais atos seriam, também, contrários ao interesse público, que deveria se pautar pela máxima proteção a ser conferida ao meio ambiente, com a aplicação das devidas sanções às pessoas que o depredam (peça 1, p. 6) .
13.	Nesse contexto, defende que as condutas supostamente criminosas do Ministro do Meio Ambiente, quando avaliadas sob a ótica do controle externo, também configuram atos de gestão ilegais, ilegítimos, antieconômicos e com infração à norma legal, subsumindo-se ao disposto nos artigos 16 e 58 da Lei 8.443/1992 (peça 1, p. 7) .
14.	Entende que a conduta do Ministro também configura conflito de interesses no exercício de cargo ou emprego do Poder Executivo federal, nos termos definidos do art. 5º da Lei 12.813/2013. 
15.	Alega a potencial ocorrência de dano ao erário, na medida em que a suposta ingerência do Ministro, no sentido de defender os interesses dos investigados, envolve autos de infração ambiental de grande materialidade. Nesse sentido, cita trecho da notícia-crime segundo o qual, o Ministro Ricardo Salles, apesar de amparado por farta investigação conduzida pela Polícia Federal, apoiou os alvos da operação policial, incluindo pessoa jurídica com vinte autos de infração ambiental registrados, cujos valores das multas somam mais de R$ 8 milhões (peça 1, p. 7-8) .
16.	Argumenta, em seguida, que se encontram presentes as condições necessárias e suficientes para que, com base no que dispõe o artigo 276, caput, do Regimento Interno do TCU, seja adotada medida cautelar no sentido de se determinar à Casa Civil da Presidência da República que adote as medidas necessárias para afastar temporariamente de suas funções o Sr. Ricardo de Aquino Salles, até que o Tribunal decida sobre o mérito da questão. O fumus boni iuris e o periculum in mora seriam traduzidos na afronta à legislação aplicável à matéria, no risco de ineficácia de tardia decisão de mérito e no receio de que a manutenção do gestor à frente da pasta poderia retardar ou dificultar a apuração dos fatos ora questionados, causar novos danos ao meio ambiente (patrimônio público) e interferir indevidamente na operação da Polícia Federal, bem como inviabilizar a cobrança das multas decorrentes das infrações ambientais (peça 1, p. 8) .
17.	Considerando, por fim, que as irregularidades cometidas podem configurar, no campo civil, atos de improbidade administrativa, o representante julga adequado encaminhar a presente representação à Procuradoria-Geral da República (peça 1, p. 8) .
18.	Desse modo, o Subprocurador-Geral requer que o Tribunal conheça desta representação para que (peça 1, p. 8-9) :
a)	proceda à adoção das medidas necessárias a verificar possível ofensa, por parte do Ministro do Meio Ambiente, Sr. Ricardo de Aquino Salles, aos princípios constitucionais da legalidade, impessoalidade, moralidade e eficiência, incorrendo, em tese, na prática de ato de gestão ilegal, ilegítimo, antieconômico e infração à norma legal, com potencial de acarretar dano ao erário, decorrente de ingerência indevida - a favor de supostos criminosos - em operação da Polícia Federal (Operação HANDROANTHUS - GLO) , situação objeto de NOTÍCIA CRIME junto ao Supremo Tribunal Federal, oferecida pela Superintendência da Polícia Federal no Amazonas;
b)	em caráter cautelar, determinar à Casa Civil da Presidência da República, com base no art. 44 da Lei nº 8.443/1992, que adote as medidas necessárias para afastar temporariamente de suas funções o Sr. Ricardo de Aquino Salles, até que o Tribunal decida sobre o mérito da questão, uma vez que se fazem presentes o fumus boni iuris e o periculum in mora, traduzidos na aludida afronta à legislação aplicável à matéria, no risco de ineficácia de tardia decisão de mérito e no fundado receio de que a manutenção do referido gestor à frente da pasta pode retardar ou dificultar a realização da apuração dos fatos ora questionados, causar novos danos ao meio ambiente (patrimônio público) ,  interferir indevidamente na Operação HANDROANTHUS - GLO, da Polícia Federal, bem como inviabilizar a cobrança das multas decorrente de infrações ambientais acima comentadas;
c)	dar ciência desta representação à Procuradoria-Geral da República.
Análise da unidade técnica
19.	De acordo com a notícia-crime apresentada ao STF, a Polícia Federal vem adotando abordagem in loco e aplicando, como método de investigação, a técnica de análise da origem da madeira, visando a se adaptar à sistemática de atuação do crime organizado na região Amazônica. A partir disso, a força policial faz o confronto dos processos administrativos de planos de manejo florestal com imagens de satélite do desmatamento, obtidas com o auxílio da plataforma Planet. Com base nessa estratégia, deflagrou-se a operação Handroanthus-GLO (peça 2, p. 2) .
20.	Em 16/11/2020, sobrevoo na circunscrição do município de Parintins/AM avistou a balsa Lucinilde Soares carregada de madeira em toras, enquanto estava encalhada no rio Mamuru. Em seguida, policiais federais abordaram a balsa e constataram que o transporte de madeira estava sendo feito sem o documento de origem florestal (DOF) , restando caracterizado o tipo penal do art. 46, parágrafo único, da Lei 9.605/1998 (exploração ilegal de madeira) (peça 2, p. 3) . 
21.	Fatos conexos foram surgindo e sendo desbaratados ao longo das investigações. Flagrantes e apreensões começaram a ocorrer nos municípios de Aveiro/PA, Itaituba/PA, Juruti/PA e Santarém/PA. A operação obteve resultados expressivos, atingindo a marca de 226.760 m³ de madeira apreendida, com valor estimado em quase R$ 130 milhões (peça 2, p. 3-4) . 
22.	Segundo a notícia-crime, diante da magnitude das apreensões, 'o setor madeireiro iniciou a formação de parcerias com integrantes do Poder Executivo, podendo-se citar o Ministro do Meio Ambiente Ricardo Salles e o Parlamentar Telmário Mota (PROS) , no intento de causar obstáculos à investigação de crimes ambientais e de buscar patrocínio de interesses privados e ilegítimos perante a Administração Pública' (peça 2, p. 4) .
23.	Nesse sentido, a notícia-crime aponta indícios de que o Ministro Ricardo Salles praticou advocacia administrativa (art. 321 do CP) e/ou dificultou a ação fiscalizadora ambiental (art. 69 da Lei 9605/1998) (peça 2, p. 17-29) . Para sustentar a alegação, a notícia-crime cita reunião do Ministro com parlamentares e madeireiros, declarações do Ministro críticas à investigação - apesar de reconhecer não ter conhecimento aprofundado sobre ela - e de defesa dos empresários investigados. Registra que o Ministro do Meio Ambiente pressionou o andamento da operação, solicitando que os peritos criminais apresentassem, em uma semana, laudos em relação à documentação entregue pelos empresários, desconsiderando a complexidade da atividade (peça 2, p. 19-20) . Menciona, ainda, manifestações do Ministro em sua conta pessoal do Instagram, onde 'não poupou esforços na busca da 'inocência' dos investigados, defendendo/patrocinando de forma escancarada os interesses dos madeireiros' (peça 2, p. 21) .
24.	No entendimento do então Superintendente da Polícia Federal no estado do Amazonas, autor da notícia-crime, o Ministro do Meio Ambiente comportou-se, de forma parcial e tendenciosa, como advogado da causa madeireira, o que seria um contrassenso com a função pública que exerce (peça 2, p. 19) .
25.	A notícia-crime pontua que (peça 2, p. 38) :
'A situação é preocupante, pois se busca desacreditar a atividade desenvolvida pela POLÍCIA FEDERAL, em especial pelo SETOR TÉCNICO-CIENTÍFICO. A atuação dos Peritos Criminais Federais, além de ter um elevado grau de complexidade, o que exige a atuação conjunta de profissionais dos mais variados ramos do conhecimento, é dotada de fé-pública, ostentando os laudos periciais, por força do art. 155 do Código de Processo Penal, natureza jurídica de prova técnica, sujeitando-se a um contraditório diferido ou postergado, ou seja, presumem-se verdadeiros até comprovação em sentido contrário.'
26.	Diante desses elementos, a notícia-crime encaminhada ao STF requer a apuração das condutas do Ministro Ricardo Salles e do Senador Telmário Mota, enquadradas nos artigos 69 da Lei 9.605/1998, 321 do Código Penal e 2°, caput, da Lei 12.850/2013, transcritos a seguir:
Lei 9.605/1998
Art. 69. Obstar ou dificultar a ação fiscalizadora do Poder Público no trato de questões ambientais: 
Pena - detenção, de um a três anos, e multa.
Código Penal
Art. 321 - Patrocinar, direta ou indiretamente, interesse privado perante a administração pública, valendo-se da qualidade de funcionário:
Pena - detenção, de um a três meses, ou multa.
Parágrafo único - Se o interesse é ilegítimo:
Pena - detenção, de três meses a um ano, além da multa
Lei 12.850/2013
Art. 2º Promover, constituir, financiar ou integrar, pessoalmente ou por interposta pessoa, organização criminosa:
Pena - reclusão, de 3 (três) a 8 (oito) anos, e multa, sem prejuízo das penas correspondentes às demais infrações penais praticadas.
[...]
27.	Trata-se, portanto, de crimes tipificados, cuja apreciação compete ao Poder Judiciário. Com as devidas vênias ao representante do Ministério Público de Contas, não se vislumbra que a matéria seja de competência do TCU. De acordo com os elementos trazidos aos autos, o Ministro Ricardo Salles participou de reuniões, visitou o pátio onde está estocada parte da madeira apreendida, manifestou-se publicamente sobre as apreensões e publicou suas opiniões em redes sociais. Tais condutas não configuram atos de gestão e, em princípio, não atraem a competência fiscalizatória deste Tribunal. 
28.	Da mesma forma, não há nos autos elementos que sustentem a presença de potencial dano ao erário. A representação cita trecho da notícia-crime que relata que, ao defender os interesses dos madeireiros, o Ministro Ricardo Salles está apoiando, entre eles, pessoa jurídica responsável por vinte autos de infração ambiental, cujos valores das multas superam R$ 8 milhões. Infere-se que tais multas sejam anteriores à operação Handroanthus, até porque as investigações dessa operação ainda estão em curso, e não houve alusão alguma de que tais multas possam vir a ser indevidamente canceladas. 
29.	Desse modo, propõe-se não conhecer da presente representação, tendo em vista que a matéria não é de competência do Tribunal, consoante o art. 235 do Regimento Interno do TCU e o art. 103, § 1º, da Resolução-TCU 259/2014. Pelo mesmo motivo, é incabível a concessão da medida cautelar requerida.
30.	Ainda assim, ressalta-se que causa estranheza que um Ministro do Meio Ambiente venha a público para desqualificar uma operação de combate ao desmatamento. Esse discurso tem o potencial de deslegitimar o trabalho de fiscalização ambiental e diminuir seu poder de dissuadir a prática de crimes ambientais. Não parece ser o exemplo que se espera da alta administração. 
31.	Além disso, como o representante do MP/TCU destacou, é possível que a conduta do Ministro Ricardo Salles descrita na notícia-crime configure, em tese, conflito de interesses, nos termos da Lei 12.813/2013.
32.	Para fins dessa lei, cujo regime aplica-se, entre outros, aos ministros de Estado (art. 2º, inciso I) , conflito de interesses é a situação gerada pelo confronto entre interesses públicos e privados, que possa comprometer o interesse coletivo ou influenciar, de maneira imprópria, o desempenho da função pública.
33.	De acordo com o art. 5º, inciso IV, da Lei 12.813/2013, 'atuar, ainda que informalmente, como procurador, consultor, assessor ou intermediário de interesses privados nos órgãos ou entidades da administração pública direta ou indireta de qualquer dos Poderes da União, dos Estados, do Distrito Federal e dos Municípios' configura conflito de interesses no exercício de cargo ou emprego no âmbito do Poder Executivo federal.
34.	No caso de ministros de Estado, compete à Comissão de Ética Pública avaliar e fiscalizar a ocorrência de situações que configuram conflito de interesses e determinar medidas para a prevenção ou eliminação do conflito (Lei 12.813/2013, art. 8º, caput e inciso II c/c parágrafo único) .
35.	Desse modo, propõe-se encaminhar a documentação às peças 1 e 2 à Comissão de Ética Pública, vinculada à Presidência da República, para avaliar e manifestar-se acerca da possível ocorrência de conflito de interesses por parte do Ministro Ricardo Salles. Ademais, atendendo ao requerimento do Subprocurador-Geral do MP/TCU, propõe-se encaminhar esses documentos, também, à Procuradoria-Geral da República, para que adote as medidas que julgar necessárias.
PROPOSTA DE ENCAMINHAMENTO
28.	Ante todo o exposto, submetem-se os autos à consideração superior, propondo:
	a) não conhecer a presente documentação como representação por não atender os requisitos de admissibilidade previstos no art. 235 do Regimento Interno do TCU e no art. 103, § 1º, da Resolução - TCU 259/2014;
	b) determinar liminarmente o arquivamento deste processo, com fundamento no parágrafo único do art. 237, c/c o parágrafo único do art. 235, do Regimento Interno do TCU, e no art. 105 da Resolução - TCU 259/2014;
	c) encaminhar cópias das peças 1 e 2, além do acórdão que vier a ser proferido e do relatório e do voto que fundamentam a deliberação, à Comissão de Ética Pública (CEP) , vinculada à Presidência da República, para que avalie e se manifeste acerca da possível ocorrência de conflito de interesses por parte do Ministro Ricardo Salles, nos termos do art. 5º, inciso IV, da Lei 12.813/2013, tendo em vista a competência da CEP estabelecida no art. 8º, caput e inciso II c/c parágrafo único, da Lei 12.813/2013;
	d) encaminhar cópias das peças 1 e 2, além do acórdão que vier a ser proferido e do relatório e do voto que fundamentam a deliberação, à Procuradoria-Geral da República, para que adote as medidas que julgar necessárias;
	e) encaminhar o acórdão que vier a ser proferido ao representante, acompanhado do relatório e do voto que fundamentam a deliberação.
2.	Enquanto os autos se encontravam em meu Gabinete, o Ministro de Estado do Meio Ambiente protocolou documento em que encaminha as Informações nº 00099/2021/CONJUR-MMA/CGU/AGU, de 22 de abril de 2021, por ele aprovadas e adotadas como manifestação à presente Representação (peça 8) .
3.	Mais recentemente, na sexta-feira passada, o representante, com base em informação obtida no site metropoles.com (https://www.metropoles.com/brasil/meio-ambiente-brasil/juizamanda-pf-liberar-parte-de-madeira-apreendida-no-amazonas) , de que, em 4/5/2021, decisão da Juíza Federal Mara Elisa Andrade, lavrada nos autos de Mandado de Segurança Criminal (nº 1000588-90.2021.4.01.3200) , impetrado pela Associação Comunitária da gleba Cumurucuri, determinou à Polícia Federal a devolução da madeira que havia sido apreendida durante a Operação Handroanthus, propôs, em adição às medidas sugeridas anteriormente, que o Tribunal (peça 10) :
"a) dê ciência ao Supremo Tribunal Federal acerca da sentença proferida pela Juíza Federal Mara Elisa Andrade, em 4/5/2021, nos autos de Mandado de Segurança Criminal (nº 1000588-90.2021.4.01.3200) impetrado pela Associação Comunitária da gleba Cumurucuri, a qual determinou à Polícia Federal a devolução da madeira que havia sido apreendida durante a Operação Handroanthus, para que aquela Corte Suprema possa apreciar a pertinência da liberação da madeira, e promova, caso entenda necessária, avaliação acerca da conduta da magistrada, com vistas à eventual submissão ao Conselho Nacional de Justiça; 
b) cientifique, também, os Presidentes da Câmara de Deputados e do Senado Federal sobre o ocorrido, para a adoção das providências que julgarem pertinentes."
	É o Relatório.

não há.

Não atuou.

REPRESENTAÇÃO. NOTÍCIA DE INTERFERÊNCIA DE AGENTE PÚBLICO EM OPERAÇÃO DA POLICIAL FEDERAL. POSSÍVEL PRÁTICA DE ATO DE GESTÃO ILEGAL, ILEGÍTIMO, ANTIECONÔMICO E INFRAÇÃO À NORMA LEGAL. NÃO CONHECIMENTO. ARQUIVAMENTO.

REPRESENTAÇÃO (REPR)

Secretaria de Controle Externo da Agricultura e do Meio Ambiente.

2.	Em síntese, o representante alega que, conforme divulgado pelo site G1, em 14/4/2021, e registrado em notícia-crime apresentada ao Supremo Tribunal Federal - STF pelo então Superintendente Regional da Polícia Federal no Estado do Amazonas,  o Ministro Ricardo de Aquino Salles teria interferido indevidamente no âmbito de operação policial denominada "Handroanthus", que tem por objetivo combater a extração ilegal de madeira, e, em tese, o agente público teria incorrido na prática de ato de gestão ilegal, ilegítimo, antieconômico e infração à norma legal, com potencial de acarretar dano ao erário.
3.	Na referida matéria jornalística, intitulada "Polícia Federal aciona o Supremo contra Ricardo Salles e diz que ministro dificultou ação de órgãos ambientais", é noticiado que o Ministro do Meio Ambiente e o Senador Telmário Mota teriam feito declarações contrárias à operação que envolveu a apreensão de mais de 200.000 m³ de toras de madeira (equivalente a R$ 130 milhões) e teriam defendido a aparente legalidade do material e os investigados, tendo, ainda, o Ministro Ricardo Salles realizado visita à região e se reunido com madeireiros, manifestando-se em redes sociais para que fosse solucionado o caso de forma célere. Em contraponto, é informado que o Delegado da Polícia Federal acredita estar havendo tentativa de causar obstáculos à investigação de crimes ambientais e de buscar patrocínio de interesses privados e ilegítimos perante a Administração Pública.
4.	Em notícia-crime apresentada pelo então Superintendente Regional da Polícia Federal no Estado do Amazonas relacionada à situação relatada acima, foram tipificadas as seguintes condutas penais relacionadas ao Ministro do Meio Ambiente:
	i) obstar ou dificultar a ação fiscalizadora do Poder Público no trato de questões ambientais (art. 69 da Lei 9.605/1998) ; 
	ii) patrocinar, direta ou indiretamente, interesse privado perante a administração pública, valendo-se da qualidade de funcionário (art. 321 do Código Penal) ; e 
	iii) promover, constituir, financiar ou integrar, pessoalmente ou por interposta pessoa, organização criminosa com o objetivo de obter, direta ou indiretamente, vantagem de qualquer natureza, mediante a prática de infrações penais de crimes de receptação qualificada e crimes ambientais com caráter transnacional (art. 2°, caput, da Lei 12.850/2013) . 
5.	Com base nessas informações, o representante considera que a atuação da autoridade máxima encarregada da proteção do meio ambiente nacional se mostrou deslocada das atribuições do cargo que exerce, ao deixar de atuar em prol da defesa do meio ambiente e contra ações que resultam dano ao patrimônio ambiental, e, diferentemente do que se esperaria, passando a atuar em defesa de interesse de madeireiros. 
6.	Relata, ainda, que há risco de "potencial dano ao erário, na medida em que a ingerência indevida do ministro, no sentido de defender os interesses dos depredadores do meio ambiente, envolvendo autos de infração ambiental cujos valores superam oito milhões de reais". O eventual prejuízo foi vislumbrado no seguinte trecho do documento apresentado ao STF pelo então Superintendente Regional da Polícia Federal no Estado do Amazonas: 
 (...) [O Ministro Ricardo de Aquino Salles] resolveu adotar posição totalmente oposta, qual seja, de apoiar os alvos, incluindo, dentre eles, pessoa jurídica com 20 (vinte) Autos de Infração Ambiental registrados, cujos valores das multas resultam em aproximadamente R$ 8.372.082,00 (OITO MILHÕES, TREZENTOS E SETENTA E DOIS MIL E OITENTA E DOIS REAIS) - OFÍCIO Nº 57/2021/SR/PF/AM (anexo) . [1] Junto a esta, outros alvos foram submetidos ao poder de polícia ambiental, tendo contra eles 18 (dezoito) autos de infração.[2] (...) "
7.	O Subprocurador-Geral entende que são graves as condutas tipificadas na notícia-crime protocolada no STF e pondera que, havendo o interesse público subjacente, deve o Tribunal atuar e, portanto, devem os atos e condutas do agente público serem avaliados no âmbito do controle externo. 
8.	Assim, o Subprocurador-Geral Lucas Rocha Furtado requer que o Tribunal conheça desta representação e propõe que seja verificada possível ofensa, por parte do Ministro do Meio Ambiente, aos princípios constitucionais da legalidade, impessoalidade, moralidade e eficiência, com incorrência, em tese, na prática de ato de gestão ilegal, ilegítimo, antieconômico e infração à norma legal, com potencial de acarretar dano ao erário, assim como que seja dada ciência desta representação à Procuradoria-Geral da República.
9.	Ademais, o representante propõe que, em caráter cautelar, seja determinado à Casa Civil da Presidência da República que adote as medidas necessárias para afastar temporariamente de suas funções o Sr. Ricardo de Aquino Salles, haja vista que:
"estão evidentemente presentes, neste caso, o fumus boni iuris e o periculum in mora, traduzidos na aludida afronta à legislação aplicável à matéria, no risco de ineficácia de tardia decisão de mérito e no fundado receio de que a manutenção do referido gestor à frente da pasta pode retardar ou dificultar a realização da apuração dos fatos ora questionados, causar novos danos ao meio ambiente (patrimônio público) , interferir indevidamente na Operação HANDROANTHUS - GLO, da Polícia Federal, bem como inviabilizar a cobrança das multas decorrente de infração ambiental acima comentadas"
10.	Após o exame da matéria, a Secretaria de Controle Externo da Agricultura e do Meio Ambiente - SecexAgroAmbiental, em pareceres uniformes, propôs (peças 5-7) : i) não conhecer da presente documentação como representação por não atender os requisitos de admissibilidade previstos no art. 235 do Regimento Interno/TCU e no art. 103, § 1º, da Resolução/TCU 259/2014; ii) determinar liminarmente o arquivamento deste processo; iii) encaminhar cópias das peças 1 e 2 e do acórdão que vier a ser proferido, juntamente como o relatório e a proposta de deliberação que a fundamentarem, à Comissão de Ética Pública, vinculada à Presidência da República, e à Procuradoria-Geral da República; e iv) enviar ao representante a deliberação que vier a ser proferida, acompanhada do relatório e da proposta de deliberação que a fundamentarem.
11.	Enquanto os autos se encontravam em meu Gabinete, o Ministro de Estado do Meio Ambiente protocolou documento em que encaminha as Informações nº 00099/2021/CONJUR-MMA/CGU/AGU, de 22 de abril de 2021, por ele aprovadas e adotadas como manifestação à presente Representação (peça 8) .
12.	Em síntese, é mencionado que as declarações públicas da autoridade ministerial seriam incapazes de antecipar a configuração dos crimes imputados na notícia-crime, bem como que há "necessidade de observância aos contornos especiais da liberdade de expressão consagrada constitucionalmente aos agentes políticos do Poder Executivo". Segundo o documento, não há elementos probatórios mínimos que sustentem as afirmações de que haveria defesa dos interesses dos madeireiros que realizaram as extrações ilegais.
13.	Ainda é comentado que não há competência constitucional da autoridade ministerial para promover ou impedir ações de fiscalização ambiental, a cargo de autarquias ambientais autônomas (IBAMA e ICMBio) , bem como que houve ações recentes, no âmbito do IBAMA, de aprimoramento e cobrança a estados da federação quanto à implantação do sistema nacional responsável pelo controle e emissão do Documento de Origem Florestal - DOF em todo o país (Sinaflor) , que revelariam "aparente inverossimilhança da narrativa apresentada na Representação sob apreço no que se refere a um suposto 'apoio' da autoridade representada a setor econômico específico."
14.	Mais recentemente, na sexta-feira passada, o representante, com base em informação obtida no site metropoles.com (https://www.metropoles.com/brasil/meio-ambiente-brasil/juizamanda-pf-liberar-parte-de-madeira-apreendida-no-amazonas) , de que, em 4/5/2021, decisão da Juíza Federal Mara Elisa Andrade, lavrada nos autos de Mandado de Segurança Criminal (nº 1000588-90.2021.4.01.3200) , impetrado pela Associação Comunitária da gleba Cumurucuri, determinou à Polícia Federal a devolução da madeira que havia sido apreendida durante a Operação Handroanthus, propôs, em adição às medidas sugeridas anteriormente, que o Tribunal (peça 10) : 
"a) dê ciência ao Supremo Tribunal Federal acerca da sentença proferida pela Juíza Federal Mara Elisa Andrade, em 4/5/2021, nos autos de Mandado de Segurança Criminal (nº 1000588-90.2021.4.01.3200) impetrado pela Associação Comunitária da gleba Cumurucuri, a qual determinou à Polícia Federal a devolução da madeira que havia sido apreendida durante a Operação Handroanthus, para que aquela Corte Suprema possa apreciar a pertinência da liberação da madeira, e promova, caso entenda necessária, avaliação acerca da conduta da magistrada, com vistas à eventual submissão ao Conselho Nacional de Justiça; 
b) cientifique, também, os Presidentes da Câmara de Deputados e do Senado Federal sobre o ocorrido, para a adoção das providências que julgarem pertinentes."
15.	Feito este resumo, entendo, assim como a unidade especializada, que é o caso de não conhecimento da presente representação, por não estarem previstos os requisitos de admissibilidade constantes no art. 235, caput, do Regimento Interno/TCU e no art. 103, § 1º, da Resolução-TCU 259/2014, porquanto a matéria não é de competência deste Tribunal.
16.	Como visto acima, a notícia-crime é sustentada nas seguintes condutas adotadas pelo Ministro do Meio Ambiente: realização de reunião com madeireiros, visita a pátio onde está estocada parte da madeira apreendida, declarações críticas à operação, defesa pública dos investigados e solicitação, em prazo exíguo, dos peritos criminais de realização de laudos em relação à documentação entregue pelos empresários, o que teria sido apontado na notícia-crime como comportamento parcial, tendencioso e em favor da causa madeireira, e um contrassenso com a função pública exercida pelo Ministro Ricardo de Aquino Salles (peça 2) .
17.	Importante mencionar que a notícia-crime encaminhada ao STF requer a apuração das condutas do Ministro do Meio Ambiente e do Senador Telmário Mota, porém o Representante entende que, no âmbito do TCU, o agente político (Senador Telmário Mota) , por não ter atuado sob a investidura de cargo administrativo, não se encontraria, nesta situação, sujeito à jurisdição deste Tribunal. 
18.	Entendo, contudo, que não só as condutas do agente político não estariam atraídas à competência deste Tribunal, como também as do Ministro do Meio Ambiente. As ações e manifestações acima relacionadas, enquadradas no âmbito da notícia-crime nos artigos 69 da Lei 9.605/1998, 321 do Código Penal e 2°, caput, da Lei 12.850/2013 (v. item 4) , são referentes a crimes tipificados de competência do Poder Judiciário.
19.	Alinho-me ao entendimento da SecexAgroAmbiental de que as atitudes praticadas pelo Ministro do Meio Ambiente, relatadas no documento enviado ao STF e noticiadas pelo G1, não configuram atos de gestão, de modo que, apenas com base nas informações insertas nos autos, não são alcançadas pela competência deste Tribunal de Contas.
20.	Quanto ao potencial dano ao erário, mencionado na peça preambular, não vejo indicativos de que as multas ambientais, em total superior a R$ 8 milhões, poderiam vir a ser indevidamente canceladas em razão da informação de que o Ministro Ricardo de Aquino Salles teria apoiado a destinatária dos autos de infração. 
21.	Nesse contexto, entendo que esta Representação não deve ser conhecida, por não atender a requisito de admissibilidade previsto no art. 235, caput, do Regimento Interno/TCU, visto não se tratar de matéria de competência deste Tribunal, e, em consequência, não deve ser concedida a medida cautelar requerida.
22.	De todo modo, considero que possa ser encaminhada cópia da deliberação que vier a ser proferida, acompanhada do Relatório e da Proposta de Deliberação que a fundamentar, assim como da peça preambular desta Representação e daquela que contém cópia digitalizada da notícia-crime referente ao Processo 1000642-56.2021.4.01.3200, relativo à Operação handroanthus - GLO (peça 2) , à Procuradoria-Geral da República, conforme solicitado pelo Subprocurador-Geral do MP/TCU, e à Comissão de Ética Pública, por caber a esse órgão avaliar e fiscalizar a ocorrência de situações que configuram conflito de interesses, vislumbrada pelo Representante.
23.	No que concerne à determinação da Justiça Federal do Amazonas à Polícia Federal para devolução da madeira que havia sido apreendida, deixo de dar qualquer encaminhamento por entender tratar-se de questões afetas ao âmbito do judiciário.
24.	Por fim, deve-se dar ciência do Acórdão a ser proferido ao Representante.
		Pelo exposto, manifesto-me por que seja adotado o Acórdão que ora submeto a este Colegiado.
T.C.U., Sala das Sessões, em 12 de maio de 2021.
MARCOS BEMQUERER COSTA
Relator